最高法院民事判決　　　　　　　　　 111年度台上字第1878號
上　 訴　 人　顏 瑞 宏
訴 訟代 理人　張 名 賢律師
被 上 訴　人　顏 進 生
兼特別代理人　顏王秋桂
共　　　　同
訴 訟代 理人　張宗存律師
上列當事人間請求塗銷所有權移轉登記事件，上訴人對於中華民
國111年3月30日臺灣高等法院高雄分院第二審更審判決（110 年
度重上更二字第54號），提起上訴，本院判決如下：
    主  文
原判決關於駁回上訴人請求被上訴人顏王秋桂塗銷土地所有權移
轉登記之上訴，及該訴訟費用部分廢棄，發回臺灣高等法院高雄
分院。
其他上訴駁回。
第三審訴訟費用關於駁回其他上訴部分，由上訴人負擔。
    理  由
一、上訴人主張：伊與被上訴人顏進生為訴外人顏進輝之部分繼
    承人。顏進輝因先天智能障礙，欠缺理解事理之能力，其於
    民國101年3月22日以買賣為原因，將所有坐落高雄市○○區
    ○○段0000○號建物（下稱系爭建物）移轉登記予顏進生（
    下稱101年建物所有權移轉登記），及於103 年4月25日將所
    有坐落同市路○區○○段0000000000000000000地號，權
    利範圍依序為999/10000、999/10000、999/20000、1/2等土
    地（合稱系爭土地），同以買賣為原因，移轉登記予被上訴
    人顏王秋桂（下稱系爭土地所有權移轉登記）之法律行為，
    均屬無效。另顏進生於103 年10月23日以夫妻贈與為原因，
    將系爭建物所有權移轉登記予顏王秋桂（下稱103 年建物所
    有權移轉登記），亦因其罹患腦中風，無法為有效之法律行
    為，而屬無效等情。爰依繼承之法律關係、民法第113 條、
    第242 條、第767條第1項規定，求為命顏王秋桂塗銷系爭土
    地所有權移轉登記、103 年建物所有權移轉登記，顏進生塗
    銷101年建物所有權移轉登記之判決。
二、被上訴人則以：顏進輝未受監護宣告或輔助宣告，並非無行
    為能力人。顏進生雖因腦中風，致行走及語言能力受損，然
    經行政院衛生署彰化醫院（下稱彰化醫院）門診評估，認其
    理解能力尚可。該2 人於辦理系爭建物及土地所有權移轉登
    記時，確有理解事理之能力，所為法律行為之效力，並無疑
    義。又顏進輝係為感念顏王秋桂對其之照顧，而將系爭建物
    及土地分別贈與伊等，雖以買賣為登記原因，但無礙於系爭
    建物及土地所有權之移轉。顏進輝委託顏王秋桂辦理系爭土
    地移轉登記之效力，亦不因其死亡而受影響等語，資為抗辯
    。
三、原審維持第一審所為上訴人敗訴之判決，駁回其上訴，係以
    ：顏進輝與顏進生為訟爭行為時均已成年，且未受監護宣告
    。顏進輝雖有輕度智障，於101 年1月至4月間須坐輪椅，口
    語稍不清楚，但能瞭解事理及表達意思，102年4月23日辦理
    公證遺囑時，尚可回答公證人之提問，足認其於行為當時，
    並非全然欠缺意思能力。縱顏進輝在另案無法回答記憶性問
    題，而有部分記憶缺損情形，並經法院為其選任特別代理人
    ，亦難憑此即認其於行為當時已喪失行為能力。顏進輝因與
    顏王秋桂有效達成移轉系爭土地所有權之合意，而負有完成
    移轉登記之義務，則顏王秋桂辯稱土地登記申請書、契約上
    之顏進輝印文，係受顏進輝委託所為，應堪採信。顏王秋桂
    於顏進輝103 年4月25日上午6時許死亡當日稍晚送件辦理移
    轉登記，即非無權代理。又顏進生固於99年間因腦中風，致
    行走及語言能力受損，日常生活需專人照料。惟衡諸彰化醫
    院評估認其理解能力尚可，僅表達意思有困難，意思清醒，
    且曾於103年7月25日申辦印鑑登記及印鑑證明等情，尤不能
    以其在另案之應答表現，遽認顏進生全然欠缺意思能力。綜
    觀顏進輝、顏進生為本件建物或土地所有權移轉登記時，均
    非處於無意識或精神錯亂之狀態，所為法律行為自屬有效。
    從而，上訴人主張顏進輝、顏進生所為意思表示無效，依繼
    承及民法第113條、第179條、第183 條規定，請求顏王秋桂
    塗銷系爭土地所有權移轉登記、103 年建物所有權移轉登記
    ，顏進生塗銷101 年建物所有權移轉登記，均屬無據，不應
    准許等詞，為其判斷之基礎。
四、本院之判斷：
  ㈠關於廢棄發回（即請求顏王秋桂塗銷系爭土地所有權移轉登
  記）部分：
  1.按人之權利能力，始於出生，終於死亡。而不動產物權依法
    律行為所為之移轉變更，應以書面為之。又為委任事務之處
    理，須為法律行為，而該法律行為，依法應以文字為之者，
    其處理權之授與，亦應以文字為之。其授與代理權者，代理
    權之授與亦同。民法第6條、第758條、第531 條分別定有明
    文。查顏進輝係於103 年4月25日上午6時許死亡，為原審確
    定之事實，然依卷附土地登記申請書所示內容（一審卷一16
    3頁），顏王秋桂似於顏進輝死亡後之同日13時53 分，始以
    自己代理顏進輝之方式，以買賣為登記原因，向高雄市政府
    地政局路竹地政事務所送件申辦系爭土地所有權移轉登記之
    物權行為，該申請書「⑹附繳證件」欄，亦無顏進輝授與代
    理權書面文件之記載。另觀卷附筆錄顏王秋桂自承：「（顏
    進輝有無出具委任狀委託你去辦理移轉登記的程序？）是張
    代書叫我去地政送件。」、「（你送件時顏進輝已經過世？
    ）對，……」、「（顏進輝有無出具委任狀給你？）我忘記
    了。」等語（原審上字卷158 頁背面）。則顏進輝死亡前，
    有無以文字授與顏王秋桂申辦系爭土地所有權移轉登記之代
    理權？是否符合民法第758條、第531條規定？顏王秋桂逕為
    已死亡而無權利能力之顏進輝送件申辦，能否發生不動產物
    權變動之效力？等項，均待釐清。原審未遑詳予調查審認，
    逕以顏進輝既有與顏王秋桂有效達成移轉系爭土地所有權之
    合意，即負有完成該不動產移轉登記之義務，則土地登記申
    請書、契約上顏進輝之印文，可信係顏王秋桂受顏進輝委託
    所為等臆測之詞，遽為上訴人此部分敗訴之判決，並有不備
    理由及不適用法規之違誤。
  2.上訴人已於發回前原審、原審撤回不當得利部分之權利主張
    ，兩造復稱就該部分已脫離訴訟繫屬無意見，原判決亦載明
    因上訴人撤回不當得利部分之起訴，類推適用民事訴訟法第
    459條第2項規定，追加原告已視為撤回起訴（原審更一卷一
    177頁至179頁、367至368頁，原審卷第145 頁、原判決2至3
    頁），乃竟復謂上訴人依民法第179 條規定請求塗銷，不應
    准許，亦有可議。
  3.上訴論旨，指摘原判決此部分違背法令，求予廢棄，非無理
    由。
  ㈡關於駁回其他上訴（即請求顏王秋桂、顏進生分別塗銷 103
    年、101年建物所有權移轉登記）部分：
    原審本於採證、認事之職權行使，綜合相關事證，並斟酌全
    辯論意旨，以上述理由合法認定顏進輝於101 年移轉建物所
    有權予顏進生，顏進生於103 年移轉建物所有權予顏王秋桂
    時，均非無意識或精神錯亂，所為法律行為均屬有效，上訴
    人即無由為上開請求，經核於法洵無違誤。原審就上訴人不
    得依民法第179 條規定為請求之判斷，雖有未當，然與上訴
    人此部分應受敗訴判決之結果並無二致，仍應予維持。上訴
    論旨，指摘原判決此部分違背法令，求予廢棄，非有理由。
五、據上論結，本件上訴為一部有理由，一部無理由。依民事訴
    訟法第477條第1項、第478條第2項、第481條、第449 條第1
    項、第2項、第78條，判決如主文。
中    華    民    國   111    年    9     月    7     日
                      最高法院民事第三庭
                          審判長法官  沈  方  維  
                                法官  鍾  任  賜  
                                法官  方  彬  彬  
                                法官  蔡  和  憲  
                                法官  陳  麗  芬  
本件正本證明與原本無異
                                      書  記  官
中    華    民    國   111    年    9     月    20    日